【裁判字號】    97,訴,137
【裁判日期】    970619
【裁判案由】    履行協議
【裁判全文】
臺灣雲林地方法院民事判決               97年度訴字第137號
原      告  甲○○
訴訟代理人  張欽昌律師
被      告  丙○○
                      5號4樓.
訴訟代理人  葉榮棠律師
上列當事人間請求履行協議事件，經本院於中華民國97年06月05
日言詞辯論終結，判決如下：
    主    文
被告應於原告將詳如附表編號(一)所示土地權利範圍移轉登記予被
告之同時，將所有坐落雲林縣二崙鄉○○段1029地號土地詳如附
圖所示Ｂ部分面積127.96平方公尺土地分割並移轉登記予原告。
被告應於原告將詳如附表編號(二)及所示土地面積，分割並移
轉登記予被告，並將附表編號(二)所示土地權利範圍移轉登記予
被告之同時，將所有坐落雲林縣二崙鄉○○段1029地號詳如附圖
所示Ａ部分面積8.25平方公尺土地及Ｃ部分面積60.50 平方公尺
土地，分割並移轉登記予原告。
被告應於原告將詳如附表編號(三)及所示土地面積，開闢道路
、鋪設柏油，並供公眾通行使用之同時，將所有坐落雲林縣二崙
鄉○○段1029地號土地詳如附圖所示Ｄ部分面積65.15 平方公尺
土地，開闢道路、鋪設柏油，並供公眾通行使用。
訴訟費用新臺幣貳萬伍仟陸佰伍拾壹元由被告負擔。
本判決於原告以新臺幣捌拾萬元供擔保後得假執行，但被告如
以新臺幣貳佰肆拾玖萬元為原告預供擔保後，得免為假執行。
    事實及理由
壹、程序方面：
    訴狀送達後，原告不得將原訴變更或追加他訴，但請求之基
    礎事實同一者，或不甚礙被告之防禦及訴訟之終結者，不在
    此限，民事訴訟法第255 條第l 項第2 、7 款分別定有明文
    。又請求之基礎事實同一，係指變更或追加之訴與原訴之主
    要爭點有其共同性，各請求所主張之利益在社會生活上可認
    為係屬同一或關連之紛爭，而就原請求之訴訟及證據資料，
    於繼續審理時，在相當程度範圍內具有同一性或一體性，得
    期待於後請求之審理予以利用，俾先後兩請求得在同一程序
    中一併解決，避免重複審理者，自屬之。本件原告起訴時聲
    明為：「一被告應將所有坐落雲林縣二崙鄉○○段第1029地
    號土地，其中如附圖所示Ａ部分面積8.55平方公尺土地、Ｂ
    部分面積127.96平方公尺土地、Ｃ部分面積60.05 平方公尺
    土地，分割並移轉登記予原告（上開位置、面積，以囑請地
    政機關圖上測繪之結果為準）。二被告應將所有坐落雲林縣
    二崙鄉○○段第1029地號如附圖所示Ｄ部分土地（位置、面
    積，以囑請地政機關圖上測繪之結果為準），開闢道路、鋪
    設柏油，並供公眾通行使用」，嗣於97年05月29日變更聲明
    為：「一被告應將所有坐落雲林縣二崙鄉○○段1029地號土
    地，其中如附圖（雲林縣西螺地政事務所97年05月12日收件
    螺測地字第52400 號土地複丈成果圖）所示Ａ部分面積8.25
    平方公尺土地、Ｂ部分面積127.96平方公尺土地、Ｃ部分面
    積60.50 平方公尺土地，分割並移轉登記予原告。二被告應
    將坐落雲林縣二崙鄉○○段1029地號土地如附圖所示Ｄ部分
    面積65.15 平方公尺土地，開闢道路、鋪設柏油，並供公眾
    通行使用」。經查，原告前開變更之訴與原訴之原因事實及
    主要爭點，均需就兩造間所成立之土地交換協議書之約定，
    被告有無發生意思表示錯誤之情事加以審酌，具有其共同性
    ，且原請求之訴訟及證據資料，亦可期持於後請求之審理予
    以利用，故本院衡諸其基礎事實同一，且不甚礙被告之防禦
    及訴訟之終結，認其變更部分之性質，屬上開民事訴訟法第
    255 條第1 項第2 、7 款之情形，揆諸前揭規定及說明，應
    予准許，先予敘明。
貳、實體方面：
  一、兩造之聲明：
    (一)原告方面：
      1.被告應將所有坐落雲林縣二崙鄉○○段1029地號土地，
        其中如附圖所示Ａ部分面積8.25平方公尺土地、Ｂ部分
        面積127.96平方公尺土地、Ｃ部分面積60.50 平方公尺
        土地，分割並移轉登記予原告。
      2.被告應將坐落雲林縣二崙鄉○○段1029地號土地如附圖
        所示Ｄ部分面積65.15 平方公尺土地，開闢道路、鋪設
        柏油，並供公眾通行使用。
      3.願供擔保，請准宣告假執行。
    (二)被告方面：
      1.原告之訴駁回。
      2.如受不利之判決，准供擔保免為假執行。
  二、原告起訴主張：兩造於民國（下同）94年11月間簽訂土地
      交換協議書（下稱系爭協議書），約定依系爭協議書第1
      條約定方法交換土地，即：被告將所有坐落雲林縣二崙
      鄉○○段1029地號土地如附圖所示Ｂ部分面積127.96平方
      公尺土地分割並移轉登記予原告之同時，原告應將其所持
      有坐落雲林縣崙東段1047地號及1048地號二筆土地之應有
      部分各1/2 移轉登記予被告（即系爭協議書1.(1)之約定）
      。被告將所有坐落雲林縣二崙鄉○○段1029地號如附圖
      所示Ａ部分面積8.25平方公尺土地及Ｃ部分面積60.50 平
      方公尺土地，分割並移轉登記予原告之同時，原告應將其
      所有坐落雲林縣二崙鄉○○段1028地號土地如附圖所示Ｈ
      部分面積17.90 平方公尺土地及1030地號土地如附圖所示
      Ｋ部分面積1.18平方公尺土地，分割並移轉登記予被告，
      並應將原告所持有坐落雲林縣二崙鄉○○段1047地號及10
      48地號二筆土地之應有部分各692/10000 移轉登記予被告
      （即系爭協議書1.(2)之約定）。被告將所有坐落雲林縣
      二崙鄉○○段1029地號土地如附圖所示Ｄ部分面積65.15
      平方公尺土地，開闢道路、鋪設柏油，並供公眾通行使用
      之同時，原告應將其所有坐落雲林縣二崙鄉○○段1028地
      號如附圖所示Ｇ部分面積31.73 平方公尺土地及1030地號
      如附圖所示Ｊ部分面積2.25平公尺土地，開闢道路、鋪設
      柏油，並供公眾通行使用（即系爭協議書1.(3)之約定）。
      爰依系爭協議書之約定，僅先部分請求如訴之聲明等語。
  三、被告則以：原告之子乙○○於94年間自稱為朱仁正之不動
      產仲介商與原告洽談協議換地，因其言談間皆表示欲交換
      之土地為原告獨自擁有及已解決與他人土地糾紛，致被告
      誤認原告欲交換之土地為其單獨所有且無任何糾紛，方簽
      訂系爭協議書，嗣經被告發覺原告僅擁有欲交換土地權利
      範圍之1/5 ，遂於95年05月13日、95年05月16日、95年07
      月13日、95年08月15日、95年10月23日、95年11月07日要
      求原告澄清解釋，惟原告均藉故敷衍且含混其詞，嗣於95
      年11月09日，被告在協議書屆滿1 年前，以存證信函為撤
      銷（誤載為終止）系爭協議書之意思表示。且附圖所示Ａ
      部分面積8.55平方公尺分割並移轉登記予原告，似不在兩
      造約定之土地交換協議範圍內。退萬步言之，縱土地交換
      協議仍屬合法有效存在，於原告未將上開1028、1030、10
      47、1048地號等土地移轉予被告之前，被告得拒絕給付，
      爰為同時履行抗辯等情置辯。
  四、本件不爭執與爭執事項：
    (一)不爭執事項：
      1.原告之子乙○○於94年間以「朱仁正」之名與被告洽商
        本件土地交換協議事宜，並交付如本院卷第34頁所示之
        名片予被告。
      2.兩造於94年11月15日簽訂詳如本院卷第10頁至第12頁所
        示之系爭協議書。
      上開事實，為兩造所不爭執，並有名片、土地交換協議書
      （見本院卷第10頁至第12頁、第34頁）等影本各1 份為證
      ，自堪信為真實。
    (二)爭執事項：
      1.乙○○與被告洽商本件土地交換協議事宜之過程，有無
        表示原告所用以交換之土地權利範圍，係完整之土地所
        有權，而非土地持分？
      2.被告有無因誤認原告之土地權利範圍係全部，而簽訂系
        爭協議書？
      3.原告起訴狀附圖所示Ａ部分土地（即系爭協議書附圖所
        示部分土地）是否在兩造約定之土地交換協議範圍內
        ？
      4.倘被告有意思表示錯誤之情形，則被告是否有遵守除斥
        期間之規定，依法撤銷錯誤之意思表示？
      5.倘被告撤銷系爭協議無理由時，其以原告尚未履行系爭
        協議書之約定，主張同時履行抗辯是否可採？
  五、茲就上述爭執事項，析述本院得心證之理由如下：
    (一)就爭執事項1.、2.而言：
      1.證人乙○○證稱：「當初大家第一次會商，丙○○、丁○○要我先去談土地交換的問題，那時候我有跟他們說
        1028、1030的部分，是我們所有的，但1047、1048是持
        分的，所以在當初跟丙○○、丁○○依他們的意思，在
        協議書上都有記載持分，因為那時候他們認為我父親比
        較難處理，其他共有人則是他們自己的堂兄弟，比較好
        處理」、「原本要簽這個協議書之前，有電話溝通，後
        來簽協議書的時候有用計算機及謄本計算面積及價金讓
        丙○○、丁○○瞭解，所以才會有協議書上面的數字」
        、「本來是電話聯絡，後來我帶去台北之後，我有逐條
        ，以謄本去比對面積由來，後來我也跟他們說將來土地
        分割問題由丙○○他們自行處理，所以才在協議書第4
        條才會特別註明，所以我這邊是沒有任何欺瞞」等語（
        見本院卷第68頁至第70頁）。
      2.系爭協議書中關於甲方即被告用以交換土地之用語均為
        「所有」，但關於乙方即原告用以交換土地之用語則為
        「所有或持分」，且於該協議書1.(1)明確載明「二崙鄉
        ○○段1047、1048兩地號『持分所有權』面積85.31 平
        方公尺」。另該協議書4.約定「圖說內之崙東段1048地
        號之圖面『分割』面積，為甲、乙雙方認定之交換坪數
        基礎，本協議內容之土地交換完成後由甲方自行處理區
        分所有權『分割』作業與乙方無涉」有系爭協議書附卷
        可稽。
      3.據上，系爭協議書已明確載明「持分所有權」、「分割
        」等字句，且該土地交換協議書明確載明「交換土地之
        所有權部分均以『土地登記簿謄本』為準」，而交換土
        地之面積若干乃屬系爭協議書之重要事項，契約當事人
        豈有不看土地登記簿謄本之理？且證人乙○○前開證述
        內容核與常情相符，並無瑕疵，應屬可信。況證人乙○○、丁○○均證述上開1047、1048地號之其餘共有人廖
        萬堯、廖萬舜、廖萬湯均為被告之堂兄弟，且被告亦自
        承上開1047、1048地號土地為其祖先所遺留（見本院卷
        第58頁反面）等情，是原告主張於簽訂系爭協議書時已
        明確告知被告用以交換之土地權利狀況實情乙節，應屬
        可信。
      4.至於證人丁○○雖證稱簽約時化名朱仁正之證人乙○○
        告知用以交換之土地權利範圍係全部等情。惟從其證述
        內容：「（問：你剛才說你們都沒有去查登記謄本，也
        說化名朱仁正的乙○○沒有拿登記謄本給你們看，那為
        何你看到這個土地交換協議書上面有寫甲○○的名字，
        你就認為甲○○可以是你們交易的相對人，然後你們就
        在這個甲方的地方簽名蓋章呢？）甲○○因為30幾年前
        就是買隔壁的土地賣出來，那我們是知道，是甲○○的
        名字，所以那時候來，想說甲○○都解決了，所以才認
        為說114.5 畸零地部分要跟我們交換。」（見本院卷第
        70頁至第72頁）觀之，證人丁○○兄弟連原告係其所用
        以交換土地之權利人均知之甚詳，豈有不知其堂兄弟廖
        萬堯、廖萬舜、廖萬湯等人亦是該土地權利人之理。且
        交換土地，利益價值影響甚大，而被告及證人丁○○均
        為65歲以上之人，此年齡層之人，受有高中教育，其智
        識程度自非淺薄，豈有不看土地登記簿謄本即貿然簽訂
        土地交換協議書之理，是證人丁○○之證詞，顯違常情
        ，不足為被告有利之認定。
      5.準此，並無證據認定被告因誤認原告之土地權利範圍係
        全部，而簽訂系爭協議書之情事，是被告此部分辯解，
        不足採信。
    (二)就爭執事項3.而言：
      1.證人乙○○證稱：「（問：這個土地交換協議書附圖編
        號這個區塊，是否兩造交換的範圍？）這塊面積8.55
        平方公尺，是彼此交換的範圍，因為當初丙○○他們認
        為要一比一交換，不能一比一點五交換，所以在協議書
        第二條有註明，因此這個區塊，也在交換的範圍內」
        （見本院卷第69頁）。
      2.證人丁○○證稱：「（問：8.55的部分，那時候簽訂協
        議書的時候，有無講到要交換？）那是丙○○說的，我
        比較不瞭解，那個圖出來，有看到8.55與。」、「（
        問：我的問題是編號8.55平方公尺有無在交換土地範
        圍內？）有」（見本院卷第71頁反面）。
      3.綜上，由證人乙○○、丁○○均證述系爭協議書附圖所
        示部分土地是在兩造約定之土地交換協議範圍內等情
        明確，是原告此部分主張，自堪信為真實。
    (三)就爭執事項4.而言：
      被告就系爭協議書之內容並無其所辯稱意思表示錯誤之情
      事，已於前述。縱認有意思表示錯誤之情形，亦應依民法
      第90條規定於意思表示後一年之除斥期間內行使撤銷權。
      查被告雖於95年11月16日寄送存證信函予原告，惟其內容
      係關於拒絕履約之理由，並未主張有何錯誤意思表示之情
      事，此有上開存證信函附卷可稽（見本院卷第35頁至第37
      頁），自難認其係以上開存證信函行使民法第88條所規定
      之撤銷權。則被告遲至97年05月01日本院言詞辯論期日，
      始提出答辯狀以意思表示錯誤為由，主張撤銷上開互換土
      地之意思表示，依上開法條規定，已逾1 年之除斥期間，
      是其此部分辯解，亦難憑採。
    (四)就爭執事項5.而言：
      契約互負債務者，於他方當事人未為對待給付前，得拒絕
      自己之給付，民法第264 條第1 項前段定有明文。本件當
      事人就各自欲交換土地間，有對待給付關係存在，故被告
      辯稱其於移轉登記欲交換土地之同時，原告亦負有移轉登
      記土地之對待給付義務乙節，為有理由。
  六、綜上所述，原告本於系爭協議書約定，請求被告履行詳如
      訴之聲明所示之義務，為有理由，應予准許，又因被告為
      同時履行抗辯，本院爰諭知對待給付判決。
  七、兩造均陳明願供擔保，聲請宣告假執行或免為假執行，經
      核並無不合，爰分別酌定相當之擔保金額宣告之。
  八、本件判決基礎俱已臻明確，兩造其餘攻防方法及訴訟資料
      經本院審酌後，核與判決不生影響，無逐一論駁之必要，
      併此敘明。
  九、訴訟費用負擔之依據：民事訴訟法第78條。
中    華    民    國    97    年    6     月    19    日
                  民事第一庭    法  官  許佩如
以上正本係照原本作成。
如對本判決上訴，須於判決送達後20日內向本院提出上訴狀。
中    華    民    國    97    年    6     月    19    日
                                書記官  徐基典
附表（即原告應履行之對待給付義務）：
  ┌──┬────────────────────┬──┐
  │編號│     內                       容        │備註│
  ├──┼────────────────────┼──┤
  │(一)  │坐落雲林縣二崙鄉○○段1047地號及1048地號│    │
  │    │土地之應有部分各1/2 （即系爭協議書1.(1)之│    │
  │    │約定）。                                │    │
  ├──┼────────────────────┼──┤
  │(二)  │坐落雲林縣二崙鄉○○段1028地號土地內，│    │
  │    │詳如附圖所示H 部分面積17.90 平方公尺土地│    │
  │    │、1030地號土地內，詳如附圖所示K 部分面│    │
  │    │積1.18平方公尺土地、1047地號及1048地號│    │
  │    │土地之應有部分各692/10000 （即系爭協議書│    │
  │    │1.(2)之約定）。                          │    │
  ├──┼────────────────────┼──┤
  │(三)  │坐落雲林縣二崙鄉○○段1028地號詳如附圖│    │
  │    │所示G 部分面積31.73 平方公尺土地及1030│    │
  │    │地號詳如附圖所示J 部分面積2.25平方公尺土│    │
  │    │地（即系爭協議書1.(3)之約定）。          │    │
  └──┴────────────────────┴──┘


司法院資訊處製作；財團法人民間司法改革基金會備份。
